臺灣桃園地方法院民事判決　　　　　　 95年度重訴字第370號
原　　　告　乙○○
訴訟代理人　唐永洪律師
　　　　　　呂理胡律師
被　　　告　健行營造股份有限公司
　　　　　　　　　　　　樓
兼法定代理　甲○○
人　　　　　　　　　　　號
前列二人共同
訴訟代理人　丙○○
上列當事人間請求清償債務等事件，本院於民國96年11月19日言
詞辯論終結，判決如下：
    主      文
原告之訴及假執行之聲請均駁回。
訴訟費用由原告負擔。
       事實及理由
壹、程序部分：
    按訴狀送達後，原告不得將原訴變更或追加他訴，但經被告
    同意者，民事訴訟法第255 條第1 項但書第1 款，定有明文
    。本件原告起訴原以被告健行股份有限公司 (下稱被告健行
    公司)及 其負責人甲○○、瑞林建設股份有限公司 (下稱瑞
    林公司)為 共同被告，訴之聲明原為：1.被告健行公司及甲
    ○○應連帶給付原告新台幣 (下同)13,328, 54 8 元，及自
    起訴狀繕本送達之翌日起至清償日止，按週年利率百分之5
    計算之利息。2.被告瑞林公司應與被告健行公司及甲○○連
    帶給付原告8,662,500 元及同上期間之法定遲延利息，此項
    給付與第一項給付於一方清償時，他方即免除給付責任。迨
    於起訴狀繕本後，因瑞林公司與原告於訴訟中成立和解，有
    和解筆錄1 份在卷可稽 (見本院卷第132 頁)。 原告減縮訴
    之聲明如下：1.被告健行公司及甲○○應連帶給付原告10,
    128,548 元及自原告補充理由(二)狀繕本送達翌日起至清償日
    止按年息百分之5 計算之利息；其中8, 662,5 0 0元，如被
    告健行公司、甲○○或瑞林公司中任一人為給付，於其給付
    範圍內，另一人免給付義務。2.被告健行公司應給付原告3,
    200,000 元及同上期間之法定遲延利息。核屬訴之聲明之減
    縮，其請求權之基礎事實同一，且既經被告同意，核符上開
    規定，應予准許。
貳、實體部分
一、原告主張：(一)被告健行公司約於94年上半年向瑞林公司承攬
    建照執照號碼為 (93) 桃縣工建執照第會龍2485號之工程 (
    下稱系爭工程，工地坐落在桃園縣龍潭鄉)， 其工程款總價
    約為2 億4 千5 百萬元。嗣被告健行公司因系爭工程週轉之
    需，自94年下半年起陸續向原告借款。且被告健行公司為清
    償上開借款，曾於同年11月間持瑞林公司所簽發發票日均為
    94年11月28日之支票六紙，面額共計8, 662,500元 (下稱系
    爭六張支票)背 書轉讓予原告，詎原告屆期提示竟均因存款
    不足而遭退票。至95年2 月25日止雙方結算核計，被告健行
    公司共計尚欠原告借款25,328, 548 元，雙方並於同年4 月
    24日簽訂債務清償保證書1 份 (下稱系爭債務清償保證書)
    ，並由健行公司之負責人即被告甲○○及訴外人丙○○擔任
    連帶保證人，擔保上開借款之返還。嗣被告健行公司依約先
    後於同年5 月2 日返還原告400 萬元：同年5 月18日返還
    1,120 萬元，共計還款1,520 萬元後，經雙方會算後借款剩
    餘訴之聲明第1 項所示之10,128,548元 (含上開系爭六張支
    票款8, 662,500元在內)， 嗣後被告健行公司再向原告借款
    320 萬元 (即訴之聲明第2 項所示金額)， 以上合計被告健
    行公司尚欠原告13,328,548元 (計算式：10,128,548 元 ＋
    3,200, 000元= 上開金額)。 (二)依系爭債務清償保證書約定
    ，被告健行公司第3 期應還款32 8,548元，其付款時間訂於
    系爭工程5 樓灌漿完成或銀行撥放工程款同日給付，惟因被
    告健行公司之財務問題致系爭工程停工，該公司未依約還款
    ，經原告多次催討迄未清償，原告遂聲請對被告健行公司及
    甲○○之財產假扣押在案。(三)被告雖抗辯兩造間就上開借款
    係屬合夥或共同合作契約之法律關係，然並未舉證證明，所
    辯要無可採。而兩造雖約定系爭工程進行中，下包請款應會
    同原告後，始能具領工程款，然此係防止被告健行公司將原
    告之借款挪為他用，因此，雙方之關係應屬限制用途之借款
    甚明。(四)爰依消費借貸及系爭債務清償保證契約書約定，請
    求被告健行公司及甲○○應返還訴之聲明第1 、2 項所示之
    借款，而訴之聲明第1 項之10,128,548元借款，其中之8,66
    2,50 0元係由發票人即瑞林公司簽發系爭六張支票，並由被
    告健行公司背書，依票據法第96條之規定發票人及背書人健
    行公司對於持票人應負連帶清償之責。並聲明：1.被告健行
    公司及甲○○應連帶給付原告10,12 8,548 元及自原告補充
    理由二狀繕本送達翌日起至清償日止按年息百分之5 計算之
    利息；其中8,662, 500元，如被告健行公司及甲○○或瑞林
    公司中任一人為給付，於其給付範圍內，其他之人免給付義
    務。2.被告健行公司應給付原告3,20 0,000元及同上期間之
    法定遲延利息。3.、願供擔保，請准宣告假執行。
二、被告健行公司、甲○○則以：(一)被告健行公司於94年上半年
    間向瑞林公司承攬系爭工程，嗣因資金不足，曾向原告借款
    ，然因利息負擔沉重，且本身已投入2,000 多萬元資金無力
    再行出資，遂於94年10月邀原告共同出資經營（對外由被告
    健行公司與瑞林公司簽約，內部由原告與被告健行公司出資
    經營），當時原告認為投資系爭工程有利潤可圖，雙方同意
    約定條件如下：1.被告健行公司按工程進度每期所領工程款
    不足支付下包廠商及人員薪資費用時，均由原告負責支付，
    如所領工程款有剩餘亦由原告收取（例如被告健行公司向瑞
    林公司所領得之上述系爭六張支票工程款共8, 662, 500 元
    已依約交付原告），原告大約在6,000 萬元範圍內負責，工
    程完工後可取得1,500 萬元之利潤。2.被告健行公司先簽發
    面額各100 萬元共計1, 500萬元之支票15張 (下稱系爭15張
    支票)交 付予原告。3.系爭工程之估驗請款單均需經原告核
    算簽名後，始得請領支付，再由原告提出之會算書明細，會
    算雙方差額。雙方並曾於95年2 月22日及同年月25日兩次會
    帳。原告若僅係單純借款予被告健行公司，為何支付各種款
    項均需經原告同意認可。(二)按解釋意思表示，應探求當事人
    之真意。系爭債務清償保證書及會算單上所記載之名稱及用
    語雖有「債務」、「借款」等語，然其真意係說明原告出資
    系爭工程之資金收回時程，原告因恐其出資無法收回，要求
    被告健行公司與其會算，雙方確認至95年2 月25日止原告共
    出資25 ,328,548 元，依系爭債務清償保證書之約定，原告
    投入資金分下列四階段 (即四期)收 回：第1 、2 期各收回
    600 萬元；第3 期收回328,548 元；以上3 期之返款期間分
    別於系爭工程3 、4 、5 層樓灌漿完成或銀行撥放工程款同
    日給付；至於第4 期預定收回1,300 萬元，然依下列2 方案
    其中1 方案履行：於訴外人金台灣建設股份有限公司 (下
    稱金台灣公司)銷 售逾本案房屋百分之80時全部付清。如
    銷售未逾百分之80，雙方同意就出資1,300 萬元折換房屋。
    依上開約定，顯見雙方非消費借貸之法律關係，且雙方縱非
    合夥關係，亦應屬共同出資之無名合作契約，其履行時間自
    應依系爭債務清償保證書之約定條件，或類推適用合夥之規
    定，於該合作事業完成或解散時，始得會算請求。(三)依系爭
    債務清償保證書約定，至第2 期原告可收回1,200 萬元，然
    事實上原告已收回1,520 萬元，已較原協議1,200 萬元多收
    回320 萬元；另第3 期約定原告可收回328,548 元，惟目前
    系爭工程處於停工狀態，5 樓尚未灌漿且銀行亦未撥放工程
    款，雙方約定之給付期限尚未屆至；另第4 期款1,300 萬元
    更是須至所有建物完成銷售後始得請求，被告健行公司並未
    違反系爭債務清償保證書之約定。退步言，縱認本件為借款
    關係，依系爭債務清償保證書約定，第3 、4 期給付期限亦
    尚未屆至，原告請求顯無理由，並聲明：原告之訴駁回。
三、兩造不爭執事項
  (一)被告健行公司約於94年上半年間承攬瑞林公司之系爭工程，
    雙方約定系爭工程總價約為2億4千萬5百萬元。
  (二)被告健行公司約於94年10月、11月間開立系爭15張均未載發
    票日，面額各1 百萬 (合計1,500 萬元)之 支票予原告，有
    該支票15張在卷可參 (見本院卷第70頁以下)。
  (三)被告健行公司於94年11月間背書交付瑞林公司為發票人，面
    額共8,66 2,500元之系爭六張支票予原告，該六張支票嗣經
    原告提示後退票。
  (四)原告自94年10月間至95年5 月間先後共計匯款38,608,458元
    ，至被告健行公司設於中國農民銀行中壢新明分行之帳戶，
    以支付被告健行公司所簽發之支票及系爭工程之小包工程款
    、人員薪資費用。
  (五)前項38,608,458元，被告健行公司已返還原告1,328 萬元。
    雙方於95年2 月25日會算後，被告健行公司尚應給付原告25
    ，328 ，548 元，有雙方簽立之會算單1 紙為證 (見本院卷
    第48頁)。 嗣被告健行公司已再給付原告1520萬元 (分別於
    95年5 月2 日匯款400 萬元，同年5 月18日匯款1120 萬 予
    原告)， 經核計結果被告健行公司尚應給付原告10,128,548
    元（即訴之聲明第1 項請求之金額)。
  (六)原告於95年5 月18日交付230 萬元、90萬元予被告健行公司
    ，有單據及存款憑條可證 (見票字卷第14、15頁)， 合計交
    付320萬元( 即 訴之聲明第2 項請求之金額)。
  (七)依原告與被告健行公司約定，系爭工程之小包商請款，部分
    有會同原告於被告健行公司之工程估驗請款單上簽名確認後
    ，再由原告將各小包商請領之工程款匯至被告健行公司設於
    農民銀行中壢新明分行之帳戶兌領被告健行公司所簽發之支
    票。系爭工程薪資之發放及被告健行公司購買材料所開立之
    款項，款項均由原告先行支付 (以上參見本院卷第32頁至47
    頁之工程估驗請款單等書證)。
  (八)95年4 月24日被告健行公司與原告簽訂系爭債務清償保證書
    ，並由被告健行公司負責人即被告甲○○及訴外人丙○○擔
    任連帶保證人。
  (九)系爭工程蓋至第二層樓頂板完成，三樓牆面已做好板模，並
    於95年5 月間正式停工。
四、兩造爭執事項及本院判斷
甲、原告請求返還借款部分 (即訴之聲明第1 項所主張10,128,5
    48元，及第2 項所主張3,200,000 元，即合計13,328,548元
    部分)
  (一)兩造間是否為單純之消費借貸關係？
  　原告主張兩造間為消費借貸之法律關係，被告應依約返還借
    款，此為被告所否認，並以前詞置辯，本院審酌兩造並不爭
    執「有約定系爭工程之部分包商請領款項，須經原告為之」
    ，已如前述；參以，證人丁○○於本院審理中結證證稱：伊
    係承包系爭工程中之模板工程，請領工程款係會同原告至中
    壢農民銀行新明分行領取等語；證人戊○○於本院審理中經
    隔離訊問亦結證證稱：伊係系爭工程之鋼筋工程，請領系爭
    工程款項，須經原告會同始能領取等語 (見本院卷第154 頁
    以下)， 是上開兩證人證述大致相符，且應無甘冒偽證刑責
    而為不實證言之必要，復與兩造上開不爭執事項大致吻合，
    其證言應堪採信。況且，如若兩造係單純之消費借貸關係，
    豈有系爭工程之小包請款，須會同原告始能具領之可能？從
    而，被告抗辯雙方非單純之消費借貸關係等語，洵堪採信。
  (二)系爭債務清償保證書之性質為何？該保證書所列之分期清償
    條件，是否已成就？
    按解釋當事人所立書據之真意，以當時之事實及其他一切證
    據資料為其判斷之標準，不能拘泥字面或截取書據中一二語
    ，任意推解致失真意。契約應以當事人立約當時之真意為準
    ，而真意何在，又應以過去事實及其他一切證據資料為斷定
    之標準，不能拘泥文字致失真意。最高法院19年上字第28號
    、19年上字第453 號判例意旨可資參照。又附停止條件之法
    律行為，於條件成就時，發生效力。原告雖主張依系爭「債
    務清償保證書」記載有「借款」之用語，依文義解釋足認雙
    方為借貸關係云云，然細繹上開保證書內容係原告與被告健
    行公司約定，原告所投入之資金25,328, 548 元分四階段收
    回：即第1 、2 期收回各600 萬元；第3 期收回328,54 8元
    ；以上3 期之返款期間分別於3 、4 、5 層樓灌漿完成或銀
    行撥放工程款同日給付；第4 期約定原告可收回1,300 萬元
    ，然依下列2 方案中其1 方案履行：(1)於訴外人金臺灣公司
    銷售本案房屋逾百分之80時全部付清。(2)如銷售未逾百分之
    80，雙方同意就出資1,300 萬元折換房屋。準此，上開保證
    書係屬於以「系爭工程分階段完工或銀行撥款時點為清償」
    之附停止條件契約至明，於條件成就前 (即各階段工程完工
    或銀行撥款），法律行為，自屬尚未生效。從而，原告請求
    被告健行公司返還系爭款項，顯與系爭債務清償保證書約定
    顯然不符，自屬無據。
  (三)被告是否有以不正當方法阻其條件之成就？原告請求依系爭
    債務清償保證書約定請求返還系爭款項，有無理由？
  1.按「因條件成就而受不利益之當事人，如以不正當行為阻其
    條件之成就者，視為條件已成就。」民法第101 條第1 項定
    有明文。原告主張系爭工程之基地業遭銀行聲請拍賣，且已
    停工，被告健行公司顯然故意以不正當方法阻止系爭債務清
    償保證書之還款條件成就云云，惟兩造並不爭執被告健行公
    司「因系爭工程週轉問題而向原告調取上開款項」之事實。
    本院審酌興建工程財務吃緊仍勉力經營之公司者時有所聞，
    除非證據證明係惡性倒閉，否則其於財務吃緊之狀態下經營
    公司而向他人借款週轉，無非係冀能苦撐待變，營運好轉，
    若有週轉不靈，所興建之工地遭銀行聲請查封拍賣亦僅屬契
    約關係之債務不履行，此與上揭條文所規定「故意以不正當
    之方法阻其條件之成就」情形，尚屬有間，從而，原告執此
    主張條件成就，請求被告付款云云，洵無可採。
  2.兩造並不爭執系爭工程蓋至第二層樓頂板完成，三樓牆面已
    做好板模，並於95年5 月間正式停工，已如前述。然依上各
    情交互以觀，實係因被告健行公司資金不足，無力繼續進行
    工程所致。然原告於本院審理中自承：「 (何時知道系爭工
    程停工？）被告自94年6 月間就跟我借錢，再同年11月間被
    告交了起訴書原證二所示之系爭六張支票給我，該系爭六張
    支票於94年11月28日跳票，我就知道系爭工程週轉有問題，
    於95年2 月間就知道系爭工程陸續停工。」：復自承：「 (
    系爭工程為何停工，如有資金是否可能復工？建照執照是否
    有效？)有 資金當然可以再復工，現在停工是因為法院要拍
    賣系爭工程所坐落之基地。建造執照於96年12月28日到期。
    」；「（建造可否聲請展期？) 依法可以請代理人銀行去聲
    請展期，但沒有資金可以繼續進行系爭工程。」 (見本院卷
    第174 頁以下)， 職是，兩造並不爭執，如有資金，系爭工
    程仍有復工之可能，且系爭工程之建照執照至96年12月28日
    方始到期，縱到期後亦可展期，亦為兩造所不爭。而原告據
    以請求之系爭債務清償保證書係約定原告投入之系爭款項分
    四階段收回，係分別於3 、4 、5 層樓灌漿完成或銀行撥放
    工程款同日給付；第4 期1,300 萬元整，依於訴外人金臺灣
    公司銷售本案房屋逾百分之80時，或銷售未逾百分之80，雙
    方同意就1,300 萬元折換房屋，亦如前述，職是，雙方約定
    之條件目前既尚未成就，原告請求返還系爭款項云云，洵屬
    無據。
  3.按保證係從債務，原告對主債務人即被告健行公司請求既無
    理由，則其請求被告甲○○，依系爭債務清償保證書應負連
    帶保證之責云云，自乏所據。
乙、原告請求給付被告健行公司給付系爭六張支票款8,662,500
    元部分
  (一)此部分首應審究者，係本件訴訟程序進行中瑞林公司與原告
    成立訴訟上和解，和解筆錄上記明瑞林公司「其餘請求拋棄
    」，而對被告健行公司、甲○○未為其他終結訴訟之行為，
    則在程序上原告對渠等之訴訟繫屬尚未消滅，法院仍應對之
    為裁判；因而，本院仍應審究實體上原告此部分票款請求權
    ，有無理由，此有司法院 (75) 年10月22日廳民一字第1635
    號研究意見可資參照。
  (二)按發票人、背書人及其他票據債務人，對於執票人連帶負責
    ，票據法第96條第1 項定有明文。又支票固為無因證券，票
    據債務人不得以自己與發票人或執票人前手間所存抗辯事由
    對抗執票人，然票據債務人要非不得以自己與執票人間所存
    抗辯事由對抗執票人，此觀票據法第13條前段規定自明。又
    票據債務人為上開「直接抗辯」必須票據債務人與執票人間
    為票據直接授受者，始有其適用。本件系爭六張支票係瑞林
    公司簽發交付予被告健行公司後，該公司再直接交付予原告
    為兩造所不爭執，是被告健行公司依上開規定，得主張直接
    前手間之抗辯，核先敘明。
  (三)原告請求背書人被告健行公司與被告甲○○就系爭六張票款
    8,662,500 元應與發票人瑞林公司負連帶清償責任云云，被
    告健行公司並不否認其為系爭六張支票之背書人，然與被告
    甲○○俱以前詞置辯。經查：
　1.被告甲○○雖為被告健行公司之負責人，且於系爭六張支票
    上除蓋用「健行公司」之公司章外，復蓋有被告「甲○○」
    之印章，然依系爭六張支票外觀審閱，其係以負責人之身分
    蓋用印章於其上，並無證據證明其以其個人身分蓋章而為背
    書行為，是系爭六張支票之「背書人」既為被告健行公司，
    並非被告甲○○，原告請求被告甲○○就系爭六張支票款8,
    662,500 元應負背書人之連帶責任云云，顯無理由，不應准
    許。
　2.至於原告請求被告健行公司就系爭六張支票款應負背書人連
    帶責任等語，惟因原告訴之聲明第1 項請求之10,128,548元
    ，已包含系爭六張支票款8,662,500 元在內，而上開金額既
    因系爭債務清償保證書所約定之分期清償「停止條件尚未成
    就」，已如前述，從而，被告健行公司執此抗辯，亦屬有據
    。準此，原告此部分請求，即無足取。
五、綜上所述，原告依消費借貸及連帶保證及票據法96條之法律
    關係，請求被告給付訴之聲明第1 項、第2 款所示之金額，
    均無理由，不應准許。原告之訴既經駁回，其假執行之聲請
    ，亦失所附麗，併予駁回之。
六、本件事證已臻明確，兩造其餘攻擊防禦方法，於本判決結果
    不生影響，爰不一一論述，併此敘明。
據上論結，本件原告之訴為無理由，依民事訴訟法第78條，判決
如主文。
中　　華　　民　　國　　96　　年　　12　　月　　10　　日
                        民事第二庭法  官  張金柱
以上正本證明與原本無異。
如對本判決上訴，須於判決送達後二十日之不變期間內，向本院
提出上訴狀。
中　　華　　民　　國　　96　　年　　12　　月　　13　　日
                                  書記官  黃珮娟
